【裁判字號】    97,訴,199
【裁判日期】    970930
【裁判案由】    確認股東關係不存在
【裁判全文】
臺灣高雄地方法院民事判決               97年度訴字第199號
原      告  丁○○
            乙○○
            甲○○○
            丙○○
共      同
訴訟代理人  蔡明樹律師
被      告  天緣餐廳有限公司
法定代理人  戊○○
上列當事人間確認股東關係不存在等事件，經本院於民國97年9
月16日言詞辯論終結，判決如下：
    主      文
確認原告丁○○、乙○○與被告間之股東關係不存在。
確認原告甲○○○、丙○○與被告間之股東及董事關係不存在。
訴訟費用新臺幣陸仟元由被告負擔。
    事實及理由
壹  程序部分
一、訴狀送達後，原告不得將原訴變更或追加他訴，但不甚礙被
    告之防禦及訴訟之終結者，不在此限，民事訴訟法第255 條
    第1 項第7 款定有明文。原告丁○○、乙○○於民國97年1
    月2 日起訴請求確認其與被告間之股東關係不存在（見本院
    卷第1 頁），嗣與原告丁○○、乙○○同為被告股東之甲○○○、丙○○則於97年3 月26日追加起訴請求確認其與被告
    間之股東及董事關係不存在（見本院卷第79頁），核其所為
    訴之追加尚無礙於被告之防禦及訴訟之終結，揆諸前引規定
    ，應予准許。
二、按原告或被告無訴訟能力者，應由法定代理人合法代理，此
    為訴訟成立要件，其有無欠缺，法院不待當事人之主張，應
    依職權調查之。又公司經中央主管機關撤銷或廢止登記者，
    準用公司法第24條至26條關於公司清算之規定。有限公司之
    清算，以全體股東為清算人；但本法或章程另有規定或經股
    東決議，另選清算人者，不在此限。公司法第26條之1 、第
    113 條準用同法第79條已有明定。查被告之全體股東為戊○○（原名羅文權）、甲○○○、丙○○、丁○○、乙○○，
    被告復經高雄市政府於94年10月11日以高市府建二公字第09
    408010800 號函廢止公司登記在案，有高雄市政府97年1 月
    14日高市府建二公字第09700414140 號函覆公司設立登記資
    料1 份在卷可稽（見本院卷第22頁），揆諸前開規定，自應
    以被告之體股東為清算人，並以其為被告之法定代理人。惟
    原告為被告之部分股東，其因與被告間股東、董事身分關係
    存否之爭執涉訟，自應以除原告以外之被告股東戊○○為被
    告之法定代理人，代表被告應訴。故原告以戊○○為被告之
    法定代理人，對被告提起訴訟，乃於法有據。
三、被告經合法通知，未於言詞辯論期日到場，核無民事訴訟法
    第386 條各款所列情形，爰依原告聲請，由其一造辯論而為
    判決。
貳  實體部分
一、原告主張：原告丁○○未曾投資被告；原告乙○○僅受僱於
    被告擔任會計工作，並非被告股東；原告甲○○○雖曾於84
    年間受被告法定代理人戊○○之邀投資新台幣（下同）50 0
    萬元，供戊○○開設素食餐廳，然自86年起即退股，並經戊○○返還部分股款，其未同意出名擔任公司股東、董事，亦
    未參與公司經營；原告丙○○則僅受僱於被告負責業務工作
    ，並非被告之股東及董事，詎戊○○竟冒名將原告興壁成、
    乙○○、甲○○○、丙○○登記為被告股東，並將原告甲○○○、丙○○登記為被告董事，致原告之法律上地位有受侵
    害之危險，且因被告積欠稅款，而遭稅捐機關限制出境，為
    此提起本件訴訟等情。並聲明：如判決主文第1、2項所示。
二、被告未於言詞辯論期日到場，亦未提出書狀作何聲明或陳述
    。
三、本件應審究者為：(一)原告是否有受確認判決之法律上利益？
    (二)兩造間之股東關係是否存在？(三)原告甲○○○、丙○○與
    被告間之董事關係是否存在？茲分述如下：
  (一)原告是否有受確認判決之法律上利益？
    按確認法律關係之訴，非原告有即受確認判決之法律上利益
    者，不得提起之；確認證書真偽或為法律關係基礎事實存否
    之訴，亦同。民事訴訟法第247 條第1 項定有明文。次按確
    認之訴，倘當事人一方因法律關係之存在與否或為法律關係
    基礎事實存否不明確，致其在私法上之地位有受侵害之危險
    ，而此危險得以確認判決除去者，依法均得提起。原告丁○○、乙○○主張其非被告之股東，原告甲○○○、丙○○主
    張其非被告之股東及董事，其分別遭戊○○冒名登記為被告
    股東、董事，因被告經高雄市政府廢止登記後，稅捐機關以
    其為被告之清算人為由向其追繳欠稅，致原告在私法上之地
    位不明確，且有受侵害之危險等語，並提出法務部行政執行
    署高雄行政執行處94年10月26日、96年5 月24日、96年7 月
    12日雄執壬90年營稅執特字第00095327號命令、財政部高雄
    市國稅局三民稽徵所96年5 月31日財高國稅三營業字第0960
    012831號函各1 份為憑（見本院卷第89至91頁、第92頁），
    而此種不安之狀態，得以確認判決加以除去，故原告提起本
    訴有確認判決之法律上利益，應堪認定。
  (二)兩造間之股東關係是否存在？
  1.原告丁○○主張：其夫饒貴彰雖曾出資100 萬元予戊○○設
    立公司，然其並未同意以其名義登記為被告股東，而饒貴彰
    於85年間即已退股，並與戊○○訂立退股協議書，由戊○○
    自85年5 月15日起按月返還2 萬元退股金，惟戊○○自87年
    12月起即無法按月清償上開股金等情，則據其提出85年5 月
    4 日協議書、本票各1 紙為憑（見本院卷第5 頁、第6 頁）
    ，而戊○○自88年5 月29日出境後即滯留國外，迄今均未返
    國，亦有入出境資訊連結作業查詢表1 份可按（見本院卷第
    74頁），核與原告丁○○所稱戊○○同意退股及未兌付退股
    金之期間相符，應屬真實，原告丁○○既未參與被告出資，
    自難認其為被告股東。
  2.原告乙○○、丙○○乃受被告僱用之員工，並非被告股東等
    情，業據原告乙○○陳稱：其自84年7 月1 日起至87年8 月
    25 日 止以每月新台幣（下同）14,400元至16,500元不等之
    薪資受僱於被告等情，並有卷附勞工保險被保險人投保資料
    表1份 可憑（見本院卷第156 頁）。原告丙○○則證稱：其
    受僱於被告擔任業務一職，月薪約2 萬到3 萬元，其向戊○○應徵工作時，雖曾填寫個人之戶籍及身分證字號，但其未
    交付印章予戊○○，亦未請戊○○為其辦理勞保，其不知被
    告有何股東，亦未曾見聞自稱股東之人在公司出入等語（見
    本院卷第68至69頁）。而原告乙○○未曾自被告收取紅利，
    其名下亦無財產；原告丙○○名下僅有1 部汽車，其二人均
    無財力出資設立公司，亦據原告陳述在卷，並有綜合所得稅
    各類所得資料清單暨財產歸屬資料清單各1 份足佐（見本院
    卷第70頁、第172 至177 頁、第189 至194 頁），足認原告
    乙○○、丙○○雖係被告員工，但無出資情事存在，自無從
    成為被告股東。
  3.原告甲○○○主張：其曾於84年間出資500 萬元予戊○○設
    立公司，惟其未要求戊○○將之登記為被告股東，況其於86
    年間已向戊○○表明退股之意，並經戊○○同意返還其出資
    ，並發面額各為20萬元或30萬元不等之數張支票分期返還股
    金，並已兌現部分票款，嗣自87年11月20日起即遭退票，雖
    經戊○○再簽發本票以為擔保，復簽發新支票以換回退票，
    然其所簽發之新支票均未兌現等情，業據其提出代收票據紀
    錄簿明細1 份、支票暨其退票理由單6 紙、本票1 紙為憑（
    見本院卷第83頁、第86至88頁、第85頁），應屬真實。原告
    甲○○○雖曾出資500 萬元供戊○○設立公司，惟其既未同
    意戊○○使用其名義登記為被告股東，即難認原告甲○○○
    與被告間有何股東關係存在。
  4.綜上，原告與被告間均無股東關係存在。
  (三)原告甲○○○、丙○○與被告間之董事關係是否存在？
  1.按有限公司應至少置董事1 人執行業務並代表公司，最多置
    董事3 人，應經3 分之2 以上股東之同意，就有行為能力之
    股東中選任之。公司法第108 條第1 項前段定有明文。亦即
    有限公司董事須自有限公司有行為能力之股東中選任，故被
    選任為有限公司董事者，應同時兼具董事與股東之身分。
  2.查原告甲○○○、丙○○與被告間並無股東關係存在，業經
    本院審認如前，揆諸前揭規定，其既非股東，即不具備擔任
    被告董事之身分要件。又原告甲○○○、丙○○雖經公司設
    立章程登載為被告董事，惟其二人否認公司設立章程上所蓋
    用其等名義印文之真正（見本院卷第66頁、第81頁），自難
    認其與被告間有何成立董事關係之意思合致，原告甲○○○
    、丙○○主張其與被告間之董事關係不存在，應屬可採。
四、綜上所述，原告主張其非被告股東，卻遭冒用名義登記為被
    告股東，原告甲○○○、丙○○復遭冒名登記為被告董事，
    致其私法上利益有受損害之虞，依民事訴訟法第247 條規定
    ，請求確認兩造間股東關係不存在，並確認原告甲○○○、
    丙○○與被告間之董事關係不存在，洵屬於法有據，應予准
    許。
五、本件係原告全部勝訴，其繳納之第一審訴訟費用即裁判費6
    千元，應由被告負擔。
據上論結，原告之訴為有理由，依民事訴訟法第385 條第1 項前
段、第78條，判決如主文。
中    華    民    國    97    年    9     月    30    日
                  民事第六庭  法  官  賴文姍
正本係照原本作成。
如不服本判決，應於送達後20日內，向本院提出上訴狀並表明上
訴理由，如於本判決宣示後送達前提起上訴者，應於判決送達後
10日內補提上訴理由書（須附繕本）。
中    華    民    國    97    年    9     月    30    日
                              書記官  林秀珍


司法院資訊處製作；財團法人民間司法改革基金會備份。
